最高法院民事判決　　　　　　　　　　　　　　　　八十八年度台上字第三八二號
　　上　訴　人　高雄銀行股份有限公司
　　法定代理人　許士軍
　　訴訟代理人　黃呈祿律師
　　被 上訴 人　甲○○
　　訴訟代理人　李昌明律師
　　　　　　　　湯阿根律師
　　　　　　　　劉啟輝律師
右當事人間請求返還所有物等事件，上訴人對於中華民國八十五年十二月十六日臺灣
高等法院高雄分院第二審更審判決（八十五年度上更(一)字第八五號），提起上訴，本
院判決如左：
    主  文
上訴駁回。
第三審訴訟費用由上訴人負擔。
    理  由
本件被上訴人主張：訴外人曹立山前提供高雄市○○○路二四○巷一○號房屋及其基
地為擔保，向伊抵押借款新臺幣（以下同）二百五十萬元。嗣擬向上訴人借款四百萬
元以資清償，惟依銀行慣例，須設定第一順位抵押權，乃三方協議，先由上訴人辦理
後順位抵押權設定登記，然後塗銷伊先順位之抵押權登記，迨伊先順位抵押權塗銷後
，上訴人即核放貸款入借款人帳戶，再以轉帳方式，撥款二百五十萬元入伊帳戶，以
清償曹立山欠伊之債務。議妥，伊即將塗銷抵押權登記所需文件交與上訴人之承辦人
員，出名借款之曹勗懿亦填妥二百五十萬元之取款條交上訴人承辦人員，俾憑辦理轉
帳手續。嗣上訴人核准曹勗懿抵押借款之申請，於民國八十二年五月十一日辦妥後順
位抵押權登記，同年月二十四日塗銷伊先順位之抵押權登記，隨即於同年月二十五日
放款四百萬元，存入曹勗懿在上訴人處開立之帳戶，同日並以轉帳方式撥款二百五十
萬元入伊帳戶。詎上訴人未經伊同意，同日又以「轉收沖正」方式，擅自由伊帳戶提
出該二百五十萬元等情，爰本於侵權行為及消費寄託之法律關係，求為命上訴人給付
二百五十萬元及加付法定遲延利息之判決（被上訴人超過八十四年一月二十七日起算
之利息請求，業經原審判決敗訴確定）。
上訴人則以：伊因發現曹勗懿貸款用途與授信申請書所載不符，且設定多筆抵押權於
伊抵押權之後，可能發生糾葛，乃終止貸款。當其時，憑以轉帳撥款之取款條及存入
憑條，僅由承辦人員核章，尚未經上級主管及會計覆核，存摺亦未交還曹勗懿，作業
手續並未完成，尚不生消費寄託之效力，伊依銀行作業規範，以轉收沖正方式更正記
錄，應無侵權行為可言。何況被上訴人於八十二年五月二十六日即知有轉收沖正情事
，未即時通知伊查對，致伊以為所為正當，而同意辦理抵押權之塗銷登記，因而造成
伊之損害，應由被上訴人負責賠償。伊得以此損害賠償債權資為抵銷等語，資為抗辯
。
原審審理結果，以：被上訴人前開主張，業據提出高雄市政府地政處三民地政事務所
函及所附地籍異動索引表、其帳戶存款與沖正支出之紀錄、曹勗懿帳戶之活期儲蓄存
款取款條、被上訴人帳戶之活期儲蓄存款存入憑條、曹勗懿向上訴人申貸四百萬元之
授信申請書、徵信人員查證簽註、信用調查表、授信審核表、約定書、上訴人銀行之
存款明細分類帳、土地及建物登記簿謄本足資佐證。上訴人雖以前開情詞置辯，惟查
：曹勗懿向上訴人申請之抵押借款，業經上訴人核准，有上訴人函附之授信申請書、
信用調查表、授信審核表可稽，並經上訴人於八十二年五月二十五日將貸款撥入曹勗
懿帳戶，曹勗懿與上訴人間之消費借貸關係應於斯時發生效力，所交付之借款，已由
曹勗懿取得所有權，並與上訴人成立消費寄託契約。上訴人於同日依曹勗懿預先填妥
之活期儲蓄存款取款條，將其中二百五十萬元提出，由其副理蔡義結依曹勗懿妹夫羅
順天之囑託，代為填寫活期儲蓄存款存入憑條，存入被上訴人設於上訴人處之帳戶，
有各該文件在卷可按。上開取款條及存入憑條均已由承辦人胥淑琴於「記帳」、「經
辦」及「核章」欄蓋印，並蓋有上訴人營業部轉帳章，應認由曹勗懿帳戶提款二百五
十萬元存入被上訴人帳戶之轉帳行為，業已完成，被上訴人取得二百五十萬元所有權
，而與上訴人成立消費寄託關係。證人羅順天於臺灣高雄地方法院八十三年度訴字第
六四九號被上訴人請求上訴人給付抵押借款事件中證稱：「我們向銀行借四百萬元，
因我們有向甲○○借二百五十萬元，我們先出具二百五十萬元之取款條，然後由市銀
直接撥二百五十萬元入甲○○帳戶」等語，於本件審理時結稱：「即撥款當日，由市
銀將四百萬元撥入曹女帳戶內，再於當天由曹女帳戶內，轉帳二百五十萬入甲○○帳
戶內，這事先我與高市銀副理蔡義結均講完了」，「故我們三方事先協調好，等市銀
放款後，由市銀將該四百萬元撥入曹女帳戶內，再將四百萬中二百五十萬轉入甲○○
帳戶內，將王女之第一順位抵押權塗銷，由市銀取得第一順位之抵押權」等語。上訴
人之副理蔡義結亦坦承被上訴人之存款條係由其親自代寫，足徵被上訴人主張：三方
議妥貸款事宜，伊即將塗銷抵押權所需文件交與上訴人之承辦人員，出名借款之曹勗
懿亦填妥二百五十萬元之取款條交上訴人承辦人員，俾憑辦理轉帳手續，嗣上訴人將
四百萬元借款撥入曹勗懿帳戶，同日並以轉帳方式撥款二百五十萬元入被上訴人帳戶
，已完成轉帳行為等語，乃信而有徵。曹勗懿貸款及轉帳之過程應係先由上訴人核准
曹勗懿之貸款，於八十二年五月十一日取得坐落高雄市○○○路二四○巷一○號房屋
及其基地設定之第二順位抵押權，其後被上訴人應上訴人要求，於同年月二十四日塗
銷原第一順位抵押權，使上訴人取得第一順位抵押權，並由被上訴人及曹勗懿預先填
妥存款條及取款條，交予上訴人，俟貸款核放之同時，辦理轉帳以清償曹立山積欠被
上訴人之二百五十萬元債務。上訴人嗣於同年五月二十五日核發貸款四百萬元入曹勗
懿帳戶，已完成貸款程序。其後於辦理二百五十萬元之轉帳程序中，發現曹勗懿之貸
款徵信尚有瑕疵，為收回已貸出之四百萬元，擅自將已完成之二百五十萬元轉帳，重
疊加蓋以行註銷。據高雄市銀行商業同業公會（以下稱銀行公會）函稱：「依銀行業
習慣於轉帳交易過程中，遇有誤蓋轉帳章時，於原蓋轉帳章上重疊加蓋，以示註銷作
廢」。上訴人貸款四百萬元予曹勗懿之程序既已完成，嗣經發現徵信有瑕疵存在，僅
能依法解除貸款契約，以回復原狀。於辦理轉帳二百五十萬元予被上訴人時，曹勗懿
帳戶確有四百萬元存款，轉帳所需之取款條及存款條並已事先交予上訴人。上訴人受
曹勗懿及被上訴人委託，辦理轉帳，程序中並無「意思表示錯誤」或誤蓋轉帳章情事
，要與前述銀行公會函載情形不符，所為重疊加蓋行為，自不生撤銷意思之效力。二
百五十萬元既經轉帳入被上訴人帳戶，自生與現實交付同等之效力。上訴人辯稱：二
百五十萬元存入被上訴人帳戶之作業手續尚未完成，不生消費寄託之效力，伊依銀行
作業規範，以轉收沖正方式更正紀綠，並未侵害被上訴人權益云云，尚無可取。依卷
附資料，系爭轉帳程序，非但已將轉帳資料鍵入電腦，且在被上訴人之銀行存摺顯示
存款二百五十萬元之紀錄。上訴人辯稱尚未向外為表示云云，亦無可採。又依上訴人
公司分層負責明細表記載，「存、取款之受理及收支傳票審核」是由第四層之承辦人
員負責「核定」工作。是於第四層人員核定時，存、取款之業務行為即告完成，與存
、取款憑條有否經會計或主任核章無涉。就令將轉存程序之業務屬性歸類為帳務處理
，依分層負責明細表「存款部門」第七項「帳務處理」記載，其存款帳收、付之記帳
亦由第四層之承辦人員核定。系爭存、取款憑條均由承辦人員胥淑琴核章，其轉帳程
序應已完成。分層負責明細表雖規定覆核由第四層承辦人員擬辦，由第三層襄理、科
長級人員核定，但於備考欄加註有「或由被授權人核定」字樣，此等帳務處理之覆核
，又屬上訴人公司內部事項，亦與存款帳收、付之對外效力無關。何況，本件二百五
十萬元之存取款憑條係由上訴人副理蔡義結直接交予承辦人員辦理，乃由直屬第二層
級之主管授權承辦人員核定本件取款及轉收之程序，自不容上訴人否認其效力。兩造
間就系爭二百五十萬元有消費寄託關係存在，業如前述，該存款為活期儲蓄存款，被
上訴人自得隨時提領。惟該筆存款既經上訴人於八十二年八月二十五日以轉收沖正方
式註銷，被上訴人顯無法以填具取款條方式，向上訴人提領。被上訴人基於消費寄託
關係，訴請上訴人返還系爭款項，並自起訴狀繕本送達翌日起計付法定遲延利息，並
無不合。上訴人指稱：被上訴人於八十二年五月二十六日已知系爭款項以轉收沖正方
式註銷等情，縱然是實，亦僅被上訴人未及時向上訴人異議，不積極維護己身權益而
已，尚難認對上訴人權益有所侵害。上訴人抗辯：被上訴人未及時異議，致伊以為沖
正正當，出具清償證明書予曹立山塗銷有關抵押權登記，應負損害賠償責任云云，並
執以為抵銷抗辯，尚無可取，為其心證之所由得。因而將第一審所為被上訴人敗訴判
決，關於駁回被上訴人請求上訴人給付二百五十萬元及其利息部分廢棄，改判如被上
訴人之聲明，經核於法尚無違誤。按原審係依據上訴人公司之分層負責明細表，判斷
系爭轉帳程序有否完成，較之銀行公會單憑取款條及存入憑條未經會計或主管核章之
表面跡象，推斷交易未完成，自屬正確。上訴人執銀行公會之上開推斷，而為抗辯，
尚無足採。又本件係訴外人曹立山委託其女婿羅順天向上訴人辦理借款，已據被上訴
人起訴時陳明於卷（見一審卷三頁反面）；於辦理申貸時，因借用人信用問題，而更
換借款人名義，亦據上訴人明在卷（見一審卷二八頁）。原審述借款經過或與名
義人不符，然與判決結果尚無影響。至其餘贅述理由之當否，亦與判決結果無何影響
，自無庸審究。上訴論旨，復對原審取捨證據、認定事實之職權行使，指摘為不當，
聲明廢棄原判決，不能認為有理由。
據上論結，本件上訴為無理由。依民事訴訟法第四百八十一條、第四百四十九條第一
項、第七十八條，判決如主文。
中      華      民      國    八十八    年      二      月    二十六    日
                              最高法院民事第五庭
                                  審判長法官  吳  啟  賓
                                        法官  洪  根  樹
                                        法官  謝  正  勝
                                        法官  劉  福  來
                                        法官  黃  熙  嫣
　　　右正本證明與原本無異
 　　　　　                              　　 書  記  官
中      華      民      國    八十八    年      三      月     十九     日
